【裁判字號】    90,訴,432
【裁判日期】    900921
【裁判案由】    清償借款
【裁判全文】
臺灣臺北地方法院民事判決  九十度訴字第四三二號
    原      告  甲○○
    被      告  乙○○
右當事人間請求清償借款事件，本院判決如左：
    主      文
被告應給付原告新台幣佰萬元，及自民國九十年一月五日起至清償日止，按年息百
分之五計算之利息。
原告其餘之訴駁回。
訴訟費用由被告負擔。
    事      實
甲、原告方面：
  一、聲明：被告應給付原告新台幣（下同）三百萬元，及自民國八十四年十二月二
      十三日起至清償日止，按年息百分之五計算之利息。
  二、陳述：
  （一）被告分別於八十四年五月十八日、同年九月四日，各向原告借款新台幣（下
        同）二百萬元及一百萬元，合計三百萬元，經原告於借款當日由世華銀行光
        復分行00000000000帳號之帳戶，匯入被告台北第三信用合作社（現已更名
        為誠泰銀行）儲蓄部000000000000帳號之帳戶，被告會於每月之十八日及四
        日前後按月給付原告兩分利息。詎被告於八十四年十二月二十三日付完利息
        六萬元後，即不再支付任何本息，嗣經原告於八十九年十一月十日以存證信
        函催討本金及利息，未獲被告回應，為此依消費借貸契約之法律關係，提起
        本件訴訟，訴請被告給付三百萬元，及自八十四年十二月二十三日起至清償
        日止，按年息百分之五計算之利息。
  （二）對被告抗辯所為之陳述：
      １被告抗辯系爭款項係訴外人李存銀而非其所借用，原告與李存銀為同事兼多
        年熟識友人云云，並非事實。查原告與被告自六十七、六十八年間即任職於
        同一營建公司，至八十四年被告向原告借款時，其間約計十六、七年，兩人
        乃股東關係兼同事及多年之朋友，且在同一辦公處所工作。而鴻地工程公司
        原設址於台北市○○○路○段三十四號十一樓之一，八十一年四月被告取得
        部分股權，由金國楨、林立基代表登記為股東後，始遷移至台北市○○○路
        ○段三十一號八樓與被告同址辦公，至八十四年間被告向原告借款時，期間
        約三年餘，原告未曾看見訴外人李存銀定期至上址上班，但偶見李存銀出現
        於被告之辦公室沙發上，原告因而認識李存銀，至於李某從事何行業，原告
        於當時並不清楚，是原告與被告非常熟識，但原告與訴外人李存銀並不熟識
        ，依常理原告不可能將鉅款借予不熟悉之人。
      ２被告於抗辯其000000000000號帳號之帳戶為其「個人私有帳戶」，與被告提
        供公司使用之帳戶不同云云，惟查，原告借予被告之款項即係匯入上述被告
        所稱之「個人私有帳戶」之內，足見原告係將錢借給被告，依原告提出之被
        告支付原告利息紀錄可知被告並按月依固定二分利支付利息予原告，被告既
        為債務人，自應負清償之責，至於被告收到原告貸與之三百萬元後要如何運
        用、是否借給訴外人李存銀，則非所問。而被告所稱之「個人私有帳戶」資
        金進出頻繁，被告是否將該筆借款轉交付予訴外人李存銀，非原告所能得知
        ，至於被告所辯另有一供公司使用之帳戶，則與本件無關。
      ３被告訴訟代理人先謂誠泰銀行之帳戶為「被告個人私有」，嗣又改稱該帳戶
        為「供給公司使用之帳戶」，先後已有不同。且若被告及證人林秀貞所言「
        至少有六個人在使用被告所謂『供公司使用之帳戶』，且所有之借款均先匯
        入誠泰銀行帳戶後才轉借給訴外人李存銀」等語為真，則誠泰銀行00000000
        0000號帳號帳戶內應有金錢存入、借出及利息支出之紀錄，然依該帳戶資料
        顯示，事實並非如其所述。證人又證稱被告都跟包括原告在內之提供金錢的
        人以二分利計算利息，然該戶頭僅有支付原告利息之紀錄，至於其他的人如
        何領取利息、其流程如何，均未見被告為進一步之交代。
  三、證據：提出匯出匯款回條二紙、八十九年十一月十日存證信函一份、鴻地工程
      公司登記卡二紙、被告支付原告利息紀錄表一份、存摺一份、被告放款利息試
      算表一份（以上均為影本）。
乙、被告方面：
  一、聲明：原告之訴駁回。
  二、陳述：
  （一）系爭款項並非被告所借用，真正之借款人為訴外人李存銀，被告僅係提供帳
        戶，並未經手借款：
        原告原為鴻地工程有限公司（以下簡稱鴻地公司）負責人，目前仍為股東，
        被告為廣地營造有限公司（以下簡稱廣地公司）負責人，亦投資鴻地公司，
        而與被告間為股東關係及多年之朋友，上開二公司亦均使用同一辦公處所。
        訴外人李存銀為飛萊企業有限公司（以下簡稱飛萊公司）股東，且任職於飛
        萊公司，被告亦有投資飛萊公司而與李存銀同為股東，飛萊公司營業所亦與
        廣地及鴻地公司同在一處，是原、被告與李存銀間為同事兼多年熟識之友人
        。查李存銀原即與被告、飛萊公司負責人金國楨及另一同事李熊吉有金錢借
        貸關係，利息為月息二分至三分不等，原告見被告等賺取利息，乃主動提出
        欲放款予李存銀之要求而徵得李存銀同意借款付息，乃有八十四年五月及九
        月二筆借款之情形，是系爭款項之借款人為李存銀而非被告。又因廣地及鴻
        地公司之股東均提供一個人名義之帳戶供公司使用，個人不能動用帳戶內之
        金錢，原告即將其欲借予李存銀之三百萬元匯至被告提供公司使用之帳戶而
        集中借款，再出借予李存銀，出借時之提領或另匯出款項之舉動均係會計林
        秀貞所為，李存銀支付之利息亦係林秀貞計算後交付每個出借人手中。又依
        被告與配偶林麗清之帳戶紀錄顯示，八十四年一月至十二月間，二人均維持
        有數百萬元之銀行存款，絕無向他人借款付息之必要，被告此帳戶為個人私
        有帳戶，與前揭提供公司使用之帳戶不同。
  （二）本件實際借款人李存銀於借款時，通常係以客票或其自己之支票調現，依台
        北市第三信用合作社託收簿明細可知經常有支票於託收後領回之情況，此領
        回之支票即未獲兌現，由李存銀以其他支票來換，而在另換票時，常有未算
        利息者，此時，該利息之損失即由李存銀調借三分利時與二分利之差額即一
        分利吸收，於是，出借金錢之人均有共識，即為計算之方便，截長補短，大
        家並不計較太多，而均以二分利計取利息，此即何以證人林秀貞所稱對李存
        銀依票期長短有時算二分利、有時算三分利，而算給出借金錢者均以二分利
        計算之緣故。
  三、證據：提出股利憑單一份、存摺存款對帳單一份、台北市第三信用合作社支票
      託收簿明細一份（以上均為影本）為證，並聲請訊問證人李熊吉、林秀貞。
    理      由
一、按訴狀送達後，原告不得將原訴變更或追加他訴，但請求之基礎事實同一者，不
    在此限，民事訴訟法第二百五十五條第一項第二款定有明文。本件原告起訴時請
    求被告給付其三百萬元，及自八十四年十二月二十三日起至清償日止，按中央銀
    行放款日拆二分之一計算之利息，嗣於本院審理時將前述利息部分變更為「自八
    十四年十二月二十三日起至清償日止，按年息百分之五計算之利息」，核屬訴之
    變更，惟其請求之基礎事實同一，且被告並無異議而為本案之言詞辯論，依前開
    規定，原告前揭訴之變更，自應准許。
二、原告主張被告分別於八十四年五月十八日及同年九月四日，各向原告借款二百萬
    元及一百萬元，合計三百萬元，被告則於每月之十八日及四日前後按月給付原告
    兩分利息，惟被告僅支付至八十四年十二月二十三日之利息六萬元後，即未清償
    本息，而被告抗辯系爭款項係訴外人李存銀而非其所借用云云，並非事實，蓋原
    告與訴外人李存銀並不熟識，依常理不可能將鉅款借予不熟悉之人，被告既為本
    件借款債務人，自應負清償之責，至於被告如何運用原告貸與之三百萬元，或是
    否借給訴外人李存銀，則非所問，又誠泰銀行000000000000號帳號帳戶內並無其
    他借款人金錢存入、借出及利息支出之紀錄，其他借款人領取利息之流程亦未見
    被告舉證，是被告及證人所稱至少有六個人在使用被告上開供公司使用帳戶、所
    有借款均先匯入該帳戶後才轉借給訴外人李存銀云云，自非事實，為此依消費借
    貸契約之法律關係，訴請被告給付三百萬元，及自八十四年十二月二十三日起至
    清償日止，按年息百分之五計算之利息。
三、被告則以：原、被告與李存銀間為同事兼多年熟識之友人，李存銀原即與被告、
    訴外人金國楨、李熊吉有金錢借貸關係，利息為月息二分至三分不等，原告見被
    告等人賺取利息，於徵得李存銀同意後，乃於八十四年五月及九月出借二筆借款
    ，是系爭款項之真正借款人為李存銀而非被告，被告僅係提供供公司使用之誠泰
    銀行帳戶，並未經手借款，原告即將其欲借予李存銀之三百萬元匯至上開被告提
    供公司使用之帳戶而集中借款，再出借予李存銀，李存銀支付之利息亦係證人林
    秀貞計算後交付予各該出借人，又依被告與配偶林麗清之帳戶紀錄顯示，八十四
    年一月至十二月間二人均有數百萬元之銀行存款，並無向他人借款付息之必要等
    語，資為抗辯。
四、原告主張其分別於八十四年五月十八日及同年九月四日，各將二百萬元及一百萬
    元，由原告世華銀行光復分行00000000000帳號之帳戶，匯入被告台北市第三信
    用合作社（現已更名為誠泰銀行）儲蓄部000000000000帳號之帳戶內等事實，為
    被告所不爭，並有卷附之匯款回條、被告所有之誠泰銀行000000000000帳號存摺
    存款對帳單可按，堪信原告此部分主張為真實。惟原告主張上開款項係被告向其
    所借用，被告為系爭借款之借款人，應負返還責任等情，則為被告所否認，辯稱
    系爭款項係訴外人李存銀而非被告所借用，被告僅提供帳戶並未經手借款，自不
    負清償之責等語置辯，對此原告亦否認係借款予李存銀。是本件兩造爭執之重點
    即在於：被告是否為系爭款項之借款人，是否應負清償借款之責？
五、按當事人主張有利於己之事實，就其事實有舉證之責任，民事訴訟法第二百七十
    七條前段定有明文，又事實有常態與變態之分，其主張常態事實者無庸負舉證責
    任，反之，主張變態事實者，則須就其所主張之事實負舉證責任，最高法院八十
    六年度台上字第八九一號判決意旨可資參照；而所謂消費借貸，依民法第四百七
    十四條之規定，係指當事人一方移轉金錢或其他代替物之所有權於他方，而約定
    他方以種類、品質、數量相同之物返還之契約。本件兩造均不爭執原告曾分別於
    八十四年五月十八日及同年九月四日，各將二百萬元及一百萬元，由原告之銀行
    帳戶匯入被告銀行帳戶，已如前述；又原告主張被告曾按月給付二分利息，即分
    別於八十四年五月二十二日給付原告利息四萬元；於同年七月二十日給付利息四
    萬元；於同年八月二十二日給付利息四萬元；於同年九月十九日給付利息六萬元
    ；於同年十月二十日給付利息六萬元；於同年十一月二十一日給付利息六萬元；
    於同年十二月二十三日給付利息六萬元等情，業據原告提出被告所不爭之利息支
    付紀錄表為證，該紀錄表關於各筆利息金額、支付日期之記載，核與被告所提出
    之誠泰銀行000000000000帳號帳戶存摺存款對帳單之支出紀錄相符，被告對於曾
    按月支付原告二分利息一事亦不爭執，則依前開各節以觀，被告既已收受原告移
    轉交付之三百萬元，又曾依一般民間借貸之慣例按月支付原告利息達半年之久，
    自表現於外之客觀事實而言，應認兩造間之金錢消費借貸契約業已成立。被告抗
    辯其並非本件債務人，系爭款項之借款人應為訴外人李存銀，被告僅提供帳戶，
    則就此一變態事實，自應由被告負舉證之責。經查被告就其所辯，固提出誠泰銀
    行存摺存款對帳單，用以證明被告個人使用之帳戶與供公司使用而用以集中借款
    予訴外人李存銀之帳戶不同。惟查，被告所提出之上開誠泰銀行存摺存款對帳單
    ，其帳號為000000000000，與原告將本件借款匯入者，係屬同一帳戶，是被告前
    揭所辯，即有矛盾；又被告先辯稱該誠泰銀行000000000000帳號之帳戶係供被告
    私（個）人使用，與被告提供廣地公司使用之帳戶不同（見其九十年三月十五日
    答辯一狀），嗣又改稱該帳戶本係被告提供公司使用，惟自八十四年十二月李存
    銀財務發生問題後就改由被告個人使用等語（見本院九十年五月三十日準備程序
    筆錄），前後陳述又屬不一，且該帳戶之交易紀錄並無法作為原告係將系爭三百
    萬元借予李存銀之證明，被告復未能就原告確係借款予李存銀，或原告係基於代
    理李存銀之身分向原告借款等事實為進一步之舉證，是其所辯尚不足採。證人即
    平日負責處理被告會計事宜之證人林秀貞雖證稱原告係經由被告借款予李存銀，
    被告僅是將借款統籌後借給李存銀等語，惟證人為被告之受僱人，其證詞難免有
    迴護被告之情，且其上開證述內容，亦與前述客觀證據不符，尚難僅以其證言作
    為「本件借款人並非被告而係李存銀」此一事實之唯一證據。從而被告抗辯訴外
    人李存銀始為本件借款人，伊非債務人故不負清償之責云云，因未能舉證證明，
    自不足採信；原告主張被告為系爭借款之借款人，應付償還責任等語，即屬可採
    。
六、按借用人應於約定期限內，返還與借用物種類、品質、數量相同之物，未定返還
    期限者，借用人得隨時返還，貸與人亦得定一個月以上之相當期限，催告返還，
    民法第四百七十八條定有明文；次按給付無確定期限者，債務人於債權人得請求
    給付時，經其催告而未為給付，自受催告時起，負遲延責任，其經債權人起訴而
    送達訴狀，或依督促程序送達支付命令，或為其他相類之行為者，與催告有同一
    之效力；前項催告定有期限者，債務人自期限屆滿時起負遲延責任，亦為民法第
    二百二十九條第二、三款所明定。查兩造就本件消費借貸之金錢並未約定返還期
    限，惟原告業已提起本件訴訟，足認其有請求被告返還之表示，且被告已逾相當
    期限仍未返還，是原告請求被告給付借款三百萬元，自屬有理。原告另主張被告
    於八十四年十二月二十三日付完利息六萬元後，即未為支付，故請求被告除給付
    三百萬元外，並應給付自該日起至清償日止，按年息百分之五計算之利息。惟本
    件原告僅就本金三百萬元及法定遲延利息請求，並未請求被告給付以每月二分（
    百分之二）計算之約定利息，則其就法定遲延利息部分自八十四年十二月二十三
    日起開始請求，即有未合，依前開法條規定，被告應於受原告催告後，始負遲延
    責任。查原告固曾於八十九年十一月十日以存證信函催告被告履行給付義務，有
    被告提出之存證信函在卷可稽，惟被告並未一併提出該存證信函之回執收據，自
    不能證明被告曾收受該催告之通知。又查本件原告係先聲請對被告發支付命令，
    經本院命被告應於該支付命令送達後二十日之不變期間向原告給付，被告係於八
    十九年十二月十六日收受支付命令，以上均有本院八十九年度促字第四六九二九
    號卷宗可考，則依民法第二百二十九條第二項、第三項之規定，被告應自支付命
    令所定期限屆滿時（即九十年一月五日）起，始負遲延責任，而應給付依二百零
    三條規定以年息百分之五計算之法定遲延利息。
七、從而原告依據消費借貸契約之法律關係，請求被告給付三百萬元，及自九十年一
    月五日起至清償日止，按年息百分之五計算之利息，即屬有理，應予准許；逾此
    部分之請求，為無理由，應予駁回。
八、本件判決事證已臻明確，兩造其餘攻擊防禦及舉證，核與判決結果無影響，爰不
    另一一論述，附此敘明。
九、據上論結，本件原告之訴為一部有理由、一部無理由，依民事訴訟法第七十九條
    但書，判決如主文。
中      華      民      國    九十      年      九      月     二十一   日
                                        民事第二庭審判長法  官  丁蓓蓓
                                                        法  官  黃書苑
                                                        法  官  林庚棟
右為正本係照原本作成
如對本判決上訴，須於判決送達後廿日內向本院提出上訴狀
中      華      民      國    九十      年      九      月     二十一   日
                                                        書記官  劉芳菊


司法院資訊處製作；財團法人民間司法改革基金會備份。
